臺灣基隆地方法院民事判決
109年度訴字第577號
原      告  凱基商業銀行股份有限公司


法定代理人  魏寶生  


訴訟代理人  涂慧成  
            林盟凱  
            陳沂玟  
被      告  張梅子  

            陳聖文  

            張阿城  

            陳明德  

            張阿珍  

            陳金葉  



            陳妍伶  

上列當事人間請求代位分割遺產事件，本院於民國110年9月1日
言詞辯論終結，判決如下：
    主　文
被告與被代位人陳阿滿公同共有如附表一「不動產標的名稱」欄
所示之土地、建物，應依每人八分之一之應繼分比例分割為分別
共有。
訴訟費用由被告依附表二之比例負擔，餘由原告負擔。
    事實及理由
一、程序部分：
  ㈠本件原告代位債務人陳阿滿請求對被繼承人陳金土所遺留如
    附表一所示之土地及建物（下稱系爭不動產）予以裁判分割
    ，系爭不動產均位在新北市瑞芳區，屬本院轄區，依家事事
    件法第70條第2款或同法第5條準用民事訴訟法第10條規定，
    本院自有管轄權，先予敘明。
  ㈡被告經合法通知，均未於言詞辯論期日到場，核無民事訴訟
    法第386條各款所列情形，依民事訴訟法第385條第1項前段
    之規定，准原告之聲請，由其一造辯論而為判決。
  ㈢本件原告於起訴時係代位債務人陳阿滿請求裁判分割被代位
    人與被告之被繼承人陳金土所遺如附表一編號1至20所示土
    地，嗣於民國109年12月8日則提出民事陳報狀追加附表一編
    號21所示之未保存登記建物為遺產分割之標的；核其所為係
    擴張應受判決事項之聲明，合於民事訴訟法第255條第1項第
    3款規定，應予准許。
二、原告起訴主張：伊為被代位人陳阿滿之債權人，對之有新臺
    幣（下同）301,717元暨利息之債權，被代位人與被告於98
    年12月25日共同繼承被繼承人陳金土如附表一所示之遺產（
    下稱系爭遺產），惟被代位人與被告迄未達成分割遺產協議
    ，且系爭遺產並無不能分割之情形，被代位人既怠於行使分
    割遺產之權利，原告為保全債權，爰依民法第242條、第114
    8條、第824條第2項之規定代位陳阿滿請求分割系爭遺產，
    請求准原告代位陳阿滿將系爭遺產分割為按應繼分比例（即
    每人¹／₈）之分別共有關係，並聲明如主文第1項所示。
三、被告均未於言詞辯論期日到場，亦未提出書狀作何聲明或陳
    述。
四、得心證之理由：
  ㈠按「債務人怠於行使其權利時，債權人因保全債權，得以自
    己之名義，行使其權利。」民法第242條前段有明文規定。
    次按請求分割公同共有物之訴，訴訟標的對於全體共有人必
    須合一確定，屬固有必要共同訴訟，原應由同意分割之共有
    人起訴，並以反對分割之其他共有人全體為共同被告，當事
    人適格始無欠缺；惟債權人基於民法第242條規定，代位行
    使債務人之權利，自無再以被代位人（即債務人）為共同被
    告之餘地（臺灣高等法院暨所屬法院107年法律座談會民事
    類提案第12號研討結果參照）。再按「繼承人得隨時請求分
    割遺產。但法律另有規定或契約另有訂定者，不在此限。」
    「繼承人有數人時，在分割遺產前，各繼承人對於遺產全部
    為公同共有。」「公同共有物之分割，除法律另有規定外，
    準用關於共有物分割之規定。」「各共有人，除法令另有規
    定外，得隨時請求分割共有物，但因物之使用目的不能分割
    或契約訂有不分割之期限者，不在此限。」民法第1164條、
    第1151條、第830條第2項、第823條第1項分別定有明文。
  ㈡本件原告主張被代位人陳阿滿積欠原告301,717元及利息尚未
    清償，原告為其債權人，且該員已陷於無資力，其與被告均
    為被繼承人陳金土之繼承人，如附表一所示之系爭遺產前經
    登記為被代位人陳阿滿與被告公同共有，被代位人迄今仍怠
    於行使遺產分割請求權，尚未就系爭遺產分割為分別共有關
    係等情，業據原告提出本院核發101年4月20日基院義101司
    執清字第8776號債權憑證暨接續執行紀錄表（略以：執行無
    果）、系爭不動產土地登記第一類、第二類謄本、被告戶籍
    謄本等件為證，且被告等已於相當期間受合法通知，均未到
    庭爭執或提出書狀作何答辯，復斟酌新北市瑞芳地政事務所
    109年10月6日新北瑞地登字第1096129717號函暨附件瑞登字
    第40110號登記申請書等件、同所109年11月18日新北瑞地登
    字第1096131342號函暨附件登記申請書等件，是原告上開主
    張，堪信為真實。
  ㈢又按「遺產繼承人，除配偶外，依左列順序定之：直系血親
    卑親屬。」「同一順序之繼承人有數人時，按人數平均繼承
    。」「配偶有相互繼承遺產之權，其應繼分，依左列各款定
    之：與第1138條所定第一順序之繼承人同為繼承時，其應
    繼分與他繼承人平均。」民法第1138條第1款、第1141條前
    段、第1144條第1款分別有明文規定。查系爭遺產原為被繼
    承人陳金土所有，陳金土於92年10月23日死亡，由其配偶張
    梅子及子女陳聖文、張阿城、陳明德、張阿珍、陳阿滿、陳
    金葉、陳妍伶等8人共同繼承，有繼承系統表及戶籍謄本足
    憑，揆諸前開規定，被代位人與被告之應繼分比例即各為¹／
    ₈。
  ㈣再按法院選擇遺產分割之方法，應具體斟酌公平原則、各繼
    承人之利害關係、遺產之性質及價格、利用價值、經濟效用
    、經濟原則及使用現狀、各繼承人之意願等相關因素，以為
    妥適之判決。又公同共有遺產分割自由之原則下，民法第11
    64條所稱之「得隨時請求分割」依同法第829條及第830條第
    1項規定觀之，自應解為包含請求終止公同共有關係在內，
    俾繼承人之公同共有關係歸於消滅而成為分別共有，始不致
    與同法第829條所定之旨趣相左，庶不失繼承人得隨時請求
    分割遺產之立法本旨（最高法院93年度台上字第2609號判決
    意旨參照）。原告主張系爭不動產之分割方法，為由被告與
    被代位人依應繼分比例分別共有，以利原告聲請強制執行，
    另被告迄未提出其他分割方法，本院審酌依系爭遺產之性質
    、經濟效用，分割為分別共有，不致損及被告與被代位人之
    利益，故認本件分割方法應由被告與被代位人就系爭不動產
    依其應繼分比例（各¹／₈），分割為分別共有為適當。
五、綜上所述，原告依民法第242條、第1164條規定，代位陳阿
    滿請求被告分割系爭不動產，並按應繼分比例（每人各¹／₈
    ）登記為分別共有，為有理由，應予准許。
六、按因共有物分割、經界或其他性質上類似事件涉訟，由敗訴
    當事人負擔訴訟費用顯失公平者，法院得酌量情形，命勝訴
    之當事人負擔其一部，民事訴訟法第80條之1定有明文。查
    裁判分割遺產之形成訴訟，法院決定遺產分割之方法時，應
    斟酌何種分割方法較能增進共有物之經濟效益，並兼顧全體
    繼承人之利益，以決定適當之分割方法，不受原告聲明之拘
    束，亦不因何造起訴而有不同。本件原告即代位人凱基商業
    銀行股份有限公司請求裁判分割遺產雖有理由，惟關於訴訟
    費用之負擔，應由兩造按比例負擔，始屬公允，爰命訴訟費
    用之負擔如主文第2項所示。
七、本件事證已經明確，兩造其餘之攻擊或防禦方法及所用之證
    據，經本院斟酌後，認為均不足以影響本判決之結果，爰不
    逐一論列，附此敘明。　　
據上論結，本件原告之訴為有理由，依民事訴訟法第385條第1項
前段、第80條之1，判決如主文。
中　　華　　民　　國　　110 　年　　9 　　月　　15　　日
                  民事庭法　官　李謀榮　　　　　
以上正本係照原本作成。
對於本件判決如有不服，應於收受送達後20日內向本院提出上訴
書狀，敘述上訴之理由，上訴於臺灣高等法院，並按他造當事人
之人數附具繕本。如委任律師提起上訴者，應一併繳納上訴審裁
判費。 
中　　華　　民　　國　　110 　年　　9 　　月　　15　　日
                        書記官　鄭又綾
附表一：
編號 不動產標的名稱 權利範圍 按應繼分比例分割後比例 1 新北市○○區○○○段0000地號土地 公同共有十六分之一 被告及被代位人陳阿滿各一百二十八分之一 2 同段1067地號土地 同上 同上 3 同段1069地號土地 同上 同上 4 同段1076地號土地 同上 同上 5 同段1094地號土地 同上 同上 6 同段1097地號土地 同上 同上 7 同段1098地號土地 同上 同上 8 同段1099地號土地 同上 同上 9 同段1100地號土地 同上 同上 10 同段1101地號土地 同上 同上 11 同段1121地號土地 同上 同上 12 同段1122地號土地 同上 同上 13 同段1123地號土地 同上 同上 14 同段1124地號土地 同上 同上 15 同段1125地號土地 同上 同上 16 同段1126地號土地 同上 同上 17 同段1127地號土地 同上 同上 18 同段1148地號土地 同上 同上 19 同段1173地號土地 同上 同上 20 同段1175地號土地 同上 同上 21 建物門牌：新北市○○區○○路0○0號未辦理保存登記建物 公同共有一分之一 被告及被代位人陳阿滿各八分之一 
附表二：
被告姓名 訴訟費用分擔比例 張梅子 八分之一 陳聖文 八分之一 張阿城 八分之一 陳明德 八分之一 張阿珍 八分之一 陳金葉 八分之一 陳妍伶 八分之一